臺灣高等法院刑事裁定
109年度侵聲再字第43號
再審聲請人
即受判決人  胡永承（原名：胡傳瑜、胡𨈮崵）




上列聲請人因妨害性自主案件，對於本院97年度重上更（五）字
第153號，中華民國98年3月11日第二審確定判決（臺灣臺北地方
法院90年度訴字第1001號，起訴案號：臺灣臺北地方檢察署90年
度偵字第8076號），聲請再審，本院裁定如下：
    主  文
再審之聲請駁回。 
    理  由
一、聲請意旨略以：本件再審聲請人即受判決人甲○○（下稱被告
    ）先天罹患心律不整等疾病，竟率予實施測謊，後再以被告
    未通過測謊之受測結果，為不利於被告之判決依據，有違證
    據法則。且被告與A女同居當時所住房屋市值約新臺幣（下
    同）400萬元以上，而A女自美國返台存款約80萬元，A女於
    被告父親過世時借款被告10萬元，並與A女一起至鞋店挑皮
    鞋、餐廳共享晚餐，後二人一同返家，可認被告與A女為男
    女朋友，故而判決被告有罪，顯有矛盾瑕疵，是請求依據證
    據合法調查等語。
二、按再審制度，係為發現確實之事實真相，以實現公平正義，
    而於案件判決確定之後，另設救濟之特別管道，重在糾正原
    確定判決所認定之事實錯誤，但因不能排除某些人可能出於
    惡意或其他目的，利用此方式延宕、纏訟，有害判決之安定
    性，故立有嚴格之條件限制。又刑事訴訟法第420條第1項第
    6款原規定：「因發現確實之新證據，足認受有罪判決之人
    應受無罪、免訴、免刑或輕於原判決所認罪名之判決者」，
    作為得聲請再審原因之一項類型，司法實務上認為該證據，
    必須兼具新穎性（又稱新規性或嶄新性）及明確性（又稱確
    實性），始克相當；嗣刑事訴訟法第420條於民國104年1月2
    3日修正，同年2月4日經總統以華總一義字第10400013381號
    修正公佈施行，就同條第1項第6款改為「因發現新事實或新
    證據，單獨或與先前之證據綜合判斷，足認受有罪判決之人
    應受無罪、免訴、免刑或輕於原判決所認罪名之判決者」，
    並增定第3項「第1項第6款之新事實或新證據，指判決確定
    前已存在或成立而未及調查斟酌，及判決確定後始存在或成
    立之事實、證據。」放寬其條件限制，承認「罪證有疑、利
    歸被告」原則，並非祇存在法院一般審判之中，而於判決確
    定後之聲請再審，仍有適用，不再刻意要求受判決人（被告
    ）與事證間關係之新穎性，而應著重於事證和法院間之關係
    ，亦即祇要事證具有明確性，不管其出現係在判決確定之前
    或之後，亦無論係單獨（例如不在場證明、頂替證據、新鑑
    定報告或方法），或結合先前已經存在卷內之各項證據資料
    （我國現制採卷證併送主義，不同於日本，不生證據開示問
    題，理論上無檢察官故意隱匿有利被告證據之疑慮），予以
    綜合判斷，若因此能產生合理之懷疑，而有足以推翻原確定
    判決所認事實之蓋然性，即已該當。申言之，各項新、舊證
    據綜合判斷結果，不以獲致原確定判決所認定之犯罪事實，
    應是不存在或較輕微之確實心證為必要，而僅以基於合理、
    正當之理由，懷疑原已確認之犯罪事實並不實在，可能影響
    判決之結果或本旨為已足。縱然如此，不必至鐵定翻案、毫
    無疑問之程度；但反面言之，倘無法產生合理懷疑，不足以
    動搖原確定判決所認定之事實者，仍非法之所許。至於事證
    是否符合明確性之法定要件，其認定當受客觀存在之經驗法
    則、論理法則所支配。從而，聲請人依憑其片面、主觀所主
    張之證據，無論新、舊、單獨或結合其他卷存證據觀察，綜
    合判斷之評價結果，如客觀上尚難認為足以動搖第二審確定
    判決所認定之事實者，同無准許再審之餘地。又關於新事實
    及新證據之定義，對於新規性之要件，修法後採取以該證據
    是否具有「未判斷資料性」而定，與證據之確實性（或稱顯
    著性），重在證據之證明力，應分別以觀；舉凡法院未經發
    現而不及調查審酌者，不論該證據之成立或存在，係在判決
    確定之前或之後，亦不問受判決人是否明知，甚且法院已發
    現之證據，但就其實質之證據價值未加以判斷者，均具有新
    規性，據此大幅放寬聲請再審新證據之範圍；關於確實性之
    判斷方法，則增訂兼採取「單獨評價」或「綜合評價」之體
    例，即當新證據本身尚不足以單獨被評價為與確定判決認定
    事實有不同之結論者，即應與確定判決認定事實基礎之既存
    證據為綜合評價，以評斷有無動搖該原認定事實之蓋然性；
    法院在進行綜合評價之前，因為新證據必須具有「未判斷資
    料性」，即原確定判決所未評價過之證據，始足語焉。
三、經查：
　㈠原確定判決綜合全案證據資料，依證人A女前後一致相符之證
    述，並佐以證人A女之妹、耕莘醫院檢附之病歷摘錄單，認
    定A女於案發後存有創傷後壓力症候群為補強證據，復參考
    調查局91年12月6日之測謊報告，認被告就「其於安和路未
    毆打A女」、「其餘新店住處為毆打A女」等問題呈現情緒波
    動之說謊反應，且被告亦坦承二人該時處於爭吵狀態等情，
    而認該時被告於爭吵狀態、被告並有動手毆打A女之情形，
    二人顯無合意性交之可能，認被告辯稱：合意性交云云為不
    可採，並認定被告於90年1月29日下午5、6時許，在A女臺北
    市安和路住處，違反A女性自主決定意思，以強暴之方法抓
    住A女雙手，對A女為性交一次等事實。復依據卷內相關證據
    資料，對於被告否認部分及辯解各情，於理由中逐一論述、
    指駁說明如下：①A女基於羞恥而無法在遇見自己晚輩時隨即
    求援，且因A女皮包內尚有美國綠卡重要證件、金融卡信用
    卡等物品，方於遭性侵害後仍隨同被告再返回被告車上，而
    此行為並未不符常情，②被告另舉被告與A女有他次合意發生
    之性交、併性交之體位等情，均與本次被告、A女間之性交
    是否為合意無涉，③被告提出國際電話通明細以佐A女於本案
    性交後仍至被告住處撥打國際電話之部分，惟經法院細觀為
    「90年1月14日、15日」之通話，亦屬本案性交前之舉動，
    無法為有利於被告之認定。綜上所述，原確定判決就認定犯
    罪事實及證據取捨之理由，概依卷存證據資料逐一審酌，參
    互判斷作為判決之基礎，並於判決內就被告所為辯解不足採
    信之理由，詳予指駁說明、具體論析明確，核無憑空推論之
    情事，且所為論斷與經驗法則、論理法則無違，更無理由欠
    備之違法情形。
　㈡聲請意旨雖以：因測謊時罹有心疾，心臟跳動比較快，故而
    測謊結果顯有錯誤云云。然：
　　1.被告提出之醫院看診紀錄係衛生福利部桃園醫院106年9月
      7日字0000000號診斷證明書（見再審卷第87頁），診斷欄
      上載：「乾癬」，醫師囑言欄則載：「病患因上述疾病，
      於民國106年9月7日至本院門診就診，並接受治療，病患
      主訴睡地上潮濕並影響睡眠品質，故造成皮膚病灶嚴重惡
      化，建議宜躺床休息，以利康復，特此證明。」，是依上
      開診斷證明實無法佐認被告患有「心律不整」，甚或推測
      出不宜測謊等情事。況本件測謊日期係為「91年12月2日
      」，惟被告提出診斷證明書上之診斷日期則為「106年9月
      7日」，此距本件測謊鑑定時已有數年之久，當時之身心
      狀態與現今之身心狀態實難認並無差異，被告難以此診斷
      證明書主張「14年前」當時不適宜受測。故本件被告提出
      之上開診斷證明書不得作為認定被告犯罪事實之新證據、
      或新事實。　　　
　　2.再測謊係以受測者生理反應基礎，故疾病或其他生理因素
      刺激，必然影響測謊結果研判，若受測者受測當時之身心
      狀態不符測試或研判條件時，測謊人員需按測謊作業規定
      免除測試或作不能研判之結論，本案受測者受測當時並無
      精神病證明，身心狀態尚符合測謊及研判條件，有法務部
      調查局局94年12月30日調科參字第0940056420號函文可據
      （本院更一審卷97頁）。惟本件測謊係由法務部調查局以
      控制問題法及混合問題法對被告施作測謊鑑定，此有法務
      部調查局91年12月6日調科參字第09100763000號測謊報告
      書可憑（見本院上訴卷71頁），該測謊鑑定報告內容，不
      僅形式上符合測謊基本要件，亦詳載下列各項資料：1.測
      謊之程序說明；測前會談，包括完成受測者同意測試書面
      簽署，身心狀況觀察、受測者對案情之陳述，測試問題、
      測謊儀器解說等；2.經受測人同意配合，並已告知得拒絕
      受測，以減輕受測者不必要之壓力，且有被告於91年12月
      2 日所立「測謊同意書」；3.被告身心狀況調查表；4.生
      理記錄圖(包括呼吸、膚電、脈博)；5.測謊員曾於美國馬
      里蘭州刑事法學院研習測謊，為美國測謊協會之會員、中
      華民國鑑識科學學會會員，有專業資格證明書附卷可稽，
      則該施測人員即有相當專業；6.測謊儀器係美國製造，La
      fayette Instrument Co.製造，型號761-98GA測謊儀，測
      前均檢察記錄功能，無故障因素方行測試；7.受測人身心
      及意識狀態正常；8.測謊環境具影音監視功能、空調、隔
      音、無外界干擾因素等，有法務部調查局94年12月6日、9
      4年12月30日調科參字第09400564260號函文可據（見本院
      更一審卷86、97頁）等證據資料。是本件測謊既經被告同
      意配合，施測人員又有專業及經驗、測謊儀器良好且運作
      正常，並經施測人員評估被告測謊時之身心及意識狀態均
      符合測謊，是其謊程序形式上之要件並無欠缺，被告測謊
      時亦無被告所指之「心律不整」之情形，故本件測謊結果
      就被告上開施測問題，有不實之情緒波動反應，自得援該
      測謊結果為對被告被訴犯罪事實認定之佐證（見本院原判
      決第6至7頁）。被告稱：因有心律不整之情形，施測結果
      不正確云云，顯係事後卸責之詞，難為採信。
　　3.是被告檢附之診斷證明書與先前已經存在卷內之各項證據
      資料，予以綜合判斷觀察，尚不足以動搖原有罪之確定判
      決，而為受判決人無罪、免訴、免刑或輕於原判決所認罪
      名之判決，即不能據為聲請再審之原因。
　　4.至被告另提出監察院108年5月16日院台司字第1082630192
      號函暨附件審核意見，僅係表明同一測謊員李復國就江國
      慶案、呂介閔案曾經存有之測謊瑕疵，意見中亦載明個案
      狀況非一，難以逕論此有上開函文在卷可稽（見本院卷第
      45-79頁），是上開函文亦已載明，無法逕以李復國測謊
      員所為之全部測謊，均屬瑕疵，而應以卷內其餘之資料為
      佐，然本件被告迄今僅提出「14年後之乾癬症狀」之診斷
      證明書，實難以此認本件測謊存有程序瑕疵、無法與江國
      慶等案併論，併此敘明。　　　
四、綜上所述，本件被告據以聲請再審所提之理由，皆係就原確
    定判決已說明論斷之事項及調查之證據，徒憑己見為相異評
    價之主張，且其等提出之上開證據資料，無論新、舊、單獨
    或結合其他卷存各項證據觀察，綜合判斷之評價結果，均無
    礙於原確定判決事實之認定，而不足以影響於判決之結果，
    自均與刑事訴訟法第420條第1項第6款要件不符，被告以此
    為由提起再審，為無理由，應予駁回。 
據上論斷，應依刑事訴訟法第434 條第1 項，裁定如主文。
中　　華　　民　　國　　109 　年　　12　　月　　31　　日
                  刑事第十二庭審判長法  官  陳如玲
                                    法  官  蔡如惠
                                    法  官  郭惠玲
以上正本證明與原本無異。
如不服本裁定，應於收受送達後10日內向本院提出抗告狀。
                                    書記官  賴尚君
中　　華　　民　　國　　109 　年　　12　　月　　31　　日